ACORDAO-COMPLETO-2568446

ACÓRDÃO 3696/2023 ATA 16/2023 - SEGUNDA CÂMARA

VISTO, relatado e discutido este processo de concessão de aposentadoria em que se aprecia pedido de reexame interposto por Helton Bittencourt Ferreira contra o Acórdão 11738/2021-TCU-Segunda Câmara, de relatoria do Ministro Raimundo Carreiro, por meio do qual este Tribunal considerou ilegal o seu ato em razão da inclusão indevida da vantagem "quintos",
ACORDAM os Ministros do Tribunal de Contas da União, reunidos em Sessão da 2ª Câmara, com fundamento no art. 39, inciso II e art. 48 da Lei 8.443/1992 e diante das razões expostas pelo relator, em: 
9.1. conhecer do presente pedido de reexame, e, no mérito, dar-lhe provimento parcial para:
9.1.1. conferir ao caput nova redação expositiva no sentido de "considerar ilegal e ordenar, excepcionalmente, o registro do ato de aposentadoria, nos termos do art. 7º, inciso II da Resolução TCU 353/2023, em favor de Helton Bittencourt Ferreira (Ato n. 42751/2020) e expedir os comandos discriminados no item 1.71";
9.1.2. tornar sem efeito os subitens "1.7.2.1 e 1.7.2.2" da decisão recorrida, considerando que a referida incorporação está amparada em decisão judicial proferida nos autos da Ação Coletiva 2005.34.00.012112-9, que tramitou na Justiça Federal;
9.2. esclarecer ao Tribunal Regional do Trabalho da 10ª Região que o ato de concessão de aposentadoria em epígrafe, que contempla "quintos" de funções comissionadas incorporados após a edição da Lei 9.624/1998, mesmo tendo sido considerado ilegal pelo TCU, subsiste, já que a parcela mencionada está amparada por decisão judicial transitada em julgado. Conforme entendimento mais recente do Supremo Tribunal Federal no âmbito do Recurso Extraordinário 638.115, mantém-se a parcela incorporada a título de quintos, nos proventos dos recorrentes, nos termos em que foi inicialmente deferida, imune à absorção por reajustes futuros;
9.3. dar ciência deste acórdão ao recorrente e ao Tribunal Regional do Trabalho da 10ª Região.

Pedido de reexame interposto por Helton Bittencourt Ferreira contra o Acórdão 11738/2021-Segunda Câmara (peça 8, Rel. Min. Raimundo Carreiro).

Segunda Câmara

Tribunal Regional do Trabalho da 10ª Região/DF e TO.

3. Interessados/Responsáveis/Recorrentes:
3.1. Recorrente: Helton Bittencourt Ferreira (XXX.003.451-XX).

13.1. Ministros presentes: Vital do Rêgo (Presidente), Augusto Nardes, Aroldo Cedraz e Antonio Anastasia (Relator).
13.2. Ministro-Substituto presente: Marcos Bemquerer Costa.

ANTONIO ANASTASIA

Ministro Raimundo Carreiro.

Inicialmente, reproduzo a instrução da então Secretaria de Recursos - Serur (peça 29) , atual Unidade de Auditoria Especializada em Recursos (AudRecursos) , que contou com o endosso do diretor da unidade técnica (peça 30) e anuência do Ministério Público de Contas junto ao TCU (peça 31) , na pessoa do Procurador Marinus Eduardo De Vries Marsico.
"INTRODUÇÃO
Trata-se de pedido de reexame interposto por Helton Bittencourt Ferreira contra o Acórdão 11738/2021-TCU-Segunda Câmara (peça 8, Rel. Min. Raimundo Carreiro) . 
1.1. A deliberação recorrida apresenta o seguinte teor: 
1.7.1. dispensar o ressarcimento das quantias indevidamente recebidas de boa-fé, consoante o Enunciado nº 106 da Súmula de Jurisprudência deste Tribunal; 
1.7.2. determinar ao órgão/entidade responsável pela concessão que: 
1.7.2.1. no prazo quinze dias, contados da ciência, providencie o destaque da parcela de quinto incorporada com amparo em função comissionada exercida entre 8/4/1998 e 4/9/2001 e transforme-a em Parcela Compensatória a ser absorvida por reajustes futuros, consoante decidido pelo Supremo Tribunal Federal no RE nº 638.115/CE, sob pena de responsabilidade solidária da autoridade administrativa omissa; 
1.7.2.2. emita novo ato de aposentadoria do interessado Helton Bittencourt Ferreira (Ato n. 42751/2020) , livre da irregularidade apontada, disponibilizando-o a este Tribunal, por meio do Sistema e-Pessoal, nos termos e prazos fixados na IN-TCU 78/2018; 
1.7.2.3. no prazo de trinta dias, contados da ciência, disponibilize a este Tribunal, por meio do Sistema e-Pessoal, comprovante da data em que o interessado tomou conhecimento deste Acórdão, conforme art. 21, inciso I, da IN-TCU 78/2018;
HISTÓRICO
Em exame, para fins de registro, ato de concessão de aposentadoria emitido por Tribunal Regional do Trabalho da 10ª Região/DF e TO - DF em benefício de Helton Bittencourt Ferreira. 
1.2. O ato foi considerado ilegal, com negativa de registro, pela inclusão, nos proventos, de quintos de funções comissionadas exercidas após o advento da Lei 9.624/1998, que extinguiu a vantagem.
1.3. Segundo os "considerandos" do acórdão recorrido, a parcela irregularmente incluída nos proventos está amparada em decisão administrativa.
1.4. Houve determinação à origem para que procedesse à exclusão gradual da vantagem, mediante sua transformação em parcela compensatória a ser absorvida pelos reajustes futuros dos proventos, nos termos estabelecidos pelo Supremo Tribunal Federal no Recurso Extraordinário 638.115. Foi também determinada a emissão de novo ato, livre da irregularidade apontada.
ADMISSIBILIDADE
Reitera-se a proposta de conhecimento do recurso, nos termos do exame de admissibilidade de peça 22 e do despacho de peça 25.
EXAME DE MÉRITO
Delimitação
1.5. O presente exame contempla as seguintes questões:
legalidade da incorporação de quintos pelo exercício de função comissionada ou de cargo em comissão após a entrada em vigor da Lei 9.624/1998, de 8/4/1998;
modulação dos efeitos da decisão adotada pelo STF no RE 638.115, que fixou condições para preservação dos pagamentos.
Incorporação de quintos após a vigência da Lei 9.624/1998
1.6. O recorrente defende que o ato é legal, pois os quintos foram incorporados com base em decisão judicial, que reconheceu o direito à vantagem. Argumenta, em síntese, que:
"o Recorrente é filiado ao Sindicato dos Servidores do Poder Judiciário e do Ministério Público da União no Distrito Federal - SINDJUS/DF e é beneficiário da Ação Coletiva nº 2005.34.00.012112-9, transitada em julgado, que garantiu a todos os sindicalizados o direito à incorporação de quintos/décimos no período acima delineado [8/4/1998 a 4/9/2001]";
ao modular os efeitos do julgamento do Recurso Extraordinário 638.115, em sessão plenária de 18/12/2019, o STF preservou as situações protegidas por decisão judicial que estivesse transitada em julgado.
Análise:
1.7. Não há amparo legal para a incorporação de quintos pelo exercício de função comissionada ou cargo em comissão após 8/4/1998, quando entrou em vigor a Lei 9.624/1998, que extinguiu a vantagem.
1.8. A questão foi decidida pelo Supremo Tribunal Federal, em regime de repercussão geral (RE 638.115, tema 395) . O entendimento fixado foi o de que "ofende o princípio da legalidade a decisão que concede a incorporação de quintos pelo exercício de função comissionada no período de 8/4/1998 até 4/9/2001, ante a carência de fundamento legal".
1.9. A carência de fundamento legal para a concessão da vantagem é motivo suficiente para sustentar a ilegalidade do ato e a consequente negativa de seu registro (plano da validade) , ainda que, excepcionalmente, sejam preservados os efeitos financeiros (plano da eficácia) , se atendidas as condições fixadas pelo STF ao modular os efeitos do julgamento do RE 638.115.
Preservação dos efeitos financeiros do ato (modulação da decisão do RE 638.115) 
1.10. O recorrente postula a continuidade dos pagamentos dos quintos incorporados, por estarem amparados em decisão judicial transitada em julgado. 
Análise:
1.11. A cessão imediata ou a manutenção dos pagamentos decorrentes do ato dependerá do atendimento às condições fixadas pelo STF ao modular os efeitos da decisão adotada no RE 638.115, relativamente às funções exercidas de 8/4/1998 a 4/9/2001.
1.12. Na modulação de efeitos, o STF considerou situações distintas. Assim, é "indevida a cessação imediata do pagamento dos quintos quando fundado em decisão judicial transitada em julgado". Todavia, quanto às vantagens percebidas em razão de decisões administrativas ou de decisões judiciais sem trânsito em julgado, os pagamentos devem ser mantidos apenas "até sua absorção integral por quaisquer reajustes futuros concedidos aos servidores".
1.13. O acórdão recorrido está em conformidade com o julgamento do RE 638.115, que reconheceu a ausência de amparo legal para a vantagem (plano da validade) , mas fixou condições para a continuidade dos pagamentos (plano da eficácia) , por razões de segurança jurídica.
1.14. No caso em exame, houve determinação à origem para que procedesse à exclusão gradual da vantagem, mediante sua transformação em parcela compensatória a ser absorvida pelos reajustes futuros dos proventos.
1.15. A decisão partiu da premissa, a partir das informações existentes nos autos, de que a parcela irregularmente incluída nos proventos estaria amparada em decisão administrativa.
1.16. Mesmo com a informação, no recurso, de que o ato está amparado por decisão judicial transitada em julgado, a confirmação dessa premissa exige a análise da situação do beneficiário do ato, em confronto com os limites objetivos e subjetivos da decisão judicial invocada.
1.17. Tal análise deve ser empreendida pelo órgão de origem, responsável pela emissão do ato e que dispõe de todas as informações necessárias para verificar o atendimento às condições fixadas na modulação de efeitos do julgamento do RE 638.115.
1.18. Caso seja comprovado, perante o órgão de origem, que o benefício em exame está amparado por decisão judicial transitada em julgado que assegure a vantagem, será possível a continuidade dos pagamentos, sem a absorção por reajustes futuros. Do contrário, deverá ocorrer a cessão imediata ou a absorção gradual da vantagem pelos reajustes futuros, conforme o enquadramento da situação concreta em uma das hipóteses previstas na modulação dos efeitos do RE 638.115.
CONCLUSÃO
Do exame, é possível concluir que:
não há amparo legal para a incorporação de quintos pelo exercício de função comissionada ou cargo em comissão após 8/4/1998, como decidido pelo STF no julgamento do RE 638.115;
a ausência de amparo legal justifica a irregularidade do ato (plano da validade) , mesmo nos casos em que o pagamento seja mantido (plano da eficácia) , em caráter excepcional, por força da modulação dos efeitos da decisão adotada no RE 638.115;
os efeitos financeiros das incorporações de quintos pelo exercício de funções ou cargos comissionados entre 8/4/1998 e 4/9/2001 podem ser preservados se atendidas as condições fixadas pelo STF ao modular os efeitos da decisão adotada no RE 638.115;
caberá ao órgão de origem avaliar a situação do caso concreto, em confronto com os parâmetros já fixados pelo STF, e adotar as medidas cabíveis quanto à cessação imediata ou à continuidade dos pagamentos.
PROPOSTA DE ENCAMINHAMENTO
Ante o exposto, submetem-se os autos à consideração superior, propondo-se, com fundamento no art. 48 da Lei 8.443/1992:
conhecer do recurso e, no mérito, negar-lhe provimento;
esclarecer ao órgão de origem que será possível a continuidade dos pagamentos, sem a absorção por reajustes futuros, caso comprove, no caso concreto, a existência de decisão judicial transitada em julgado que assegure a incorporação de quintos no período entre 8/4/1998 e 4/9/2001, conforme a modulação de efeitos fixada pelo Supremo Tribunal Federal no Recurso Extraordinário 638.115."
É o Relatório.

Marlucio Lustosa Bonfim (OAB-DF 16.619), representando Helton Bittencourt Ferreira.

Procurador Rodrigo Medeiros de Lima.

APOSENTADORIA. INCLUSÃO, NOS PROVENTOS, DA VANTAGEM "QUINTOS" EM DESACORDO COM A LEGISLAÇÃO DE REGÊNCIA. ATO ILEGAL. PEDIDO DE REEXAME. DECISÃO JUDICIAL TRANSITADA EM JULGADO. REAVALIAÇÃO DA PARCELA DE QUINTOS À LUZ DA DELIBERAÇÃO DO SUPREMO TRIBUNAL FEDERAL, NO RE 638.115/CE. ARGUMENTOS SUFICIENTES PARA MODIFICAR O ACÓRDÃO RECORRIDO. PROVIMENTO PARCIAL PARA, A DESPEITO DA ILEGALIDADE DO ATO, ORDENAR O REGISTRO DO ATO EM CARÁTER EXCEPCIONAL, NOS TERMOS DO ART. 7º, INCISO II DA RESOLUÇÃO-TCU 353/2023 E MANTER A PARCELA DE QUINTOS IMUNE À ABSORÇÃO POR REAJUSTES FUTUROS

APOSENTADORIA (APOS)

Unidade de Auditoria Especializada em Pessoal (AudPessoal).

Trata-se de processo de concessão de aposentadoria em que se aprecia, nesta oportunidade, pedido de reexame interposto por Helton Bittencourt Ferreira face ao Acórdão 11738/2021-TCU-Segunda Câmara, de relatoria do Ministro Raimundo Carreiro, por meio do qual este Tribunal considerou o ato ilegal, negando-lhe registro, em razão da inclusão indevida das parcelas de "quintos" incorporadas no período de 8/4/1998 até 4/9/2001.
2. 	No apelo recursal, o recorrente alega que a incorporação de parcela de quintos/décimos após 8/4/1998 encontra amparo na decisão judicial transitada em julgado, proferida nos autos da Ação Coletiva 2005.34.00.012112-9, que tramitou na Justiça Federal. Assim, requer que seja aplicado o entendimento do Supremo Tribunal Federal no julgamento dos Embargos de Declaração no RE 638.115/CE, reconhecendo como indevida a transformação dos quintos percebidos pelo recorrente em parcela compensatória.
3.	Em manifestações concordantes, a Unidade de Auditoria Especializada em Recursos - (AudRecursos) e o Procurador Rodrigo Medeiros de Lima (peças 30 a 32) , opinam pela negativa de provimento do recurso, muito embora formulem esclarecimento ao órgão de origem, tendo em vista que o item 1.7.2.1 do acórdão recorrido determinou a absorção da vantagem por reajustes futuros.
4.	Inicialmente, ratifico o despacho exarado à peça 25, no sentido do conhecimento do recurso, porquanto preenche os requisitos de admissibilidade estabelecidos no art. 48 da Lei 8.443/1992. 
5.	Peço vênias por dissentir dos pareceres anteriores, ante a necessidade de avaliar o caso à luz da recém-publicada Resolução-TCU 353, de 22 de março de 2023.
6.	De fato, não há amparo legal para a incorporação de quintos pelo exercício de função comissionada ou cargo em comissão após a entrada em vigor da Lei 9.624/1998, que extinguiu a vantagem, conforme decidido pelo Supremo Tribunal Federal, em regime de repercussão geral, no Recurso Extraordinário 638.115 (tema 395) . 
7.	A carência de fundamento legal para a concessão da vantagem é motivo suficiente para sustentar a ilegalidade do ato e a consequente negativa de registro (plano da validade) , ainda que, excepcionalmente, sejam preservados os efeitos financeiros (plano da eficácia) , se atendidas as condições fixadas pelo STF ao modular os efeitos do julgamento do RE 638.115.
8.	Observo que o voto da decisão recorrida considerou que a parcela irregularmente incluída nos proventos estava amparada em decisão administrativa. Assim, cabe avaliar a situação pessoal do beneficiário do ato, em confronto com os limites objetivos e subjetivos da decisão judicial invocada.
9.	Analisando a documentação probatória acostada nos autos, há comprovação que o recorrente é filiado ao Sindicato dos Servidores do Poder Judiciário e do Ministério Público da União no Distrito Federal (SINDJUS/DF) e beneficiário da Ação Coletiva 2005.34.00.012112-9, que tramitou na Justiça Federal.
10.	Justifica-se, portanto, o provimento parcial do recurso, de forma a tornar sem efeito os subitens "1.7.2.1 e 1.7.2.2" da decisão recorrida, orientando o Tribunal Regional do Trabalho da 10ª Região para que siga o entendimento mais recente do STF no âmbito do Recurso Extraordinário 638.115, mantendo a parcela incorporada a título de quintos nos proventos do Sr. Helton Bittencourt Ferreira, nos termos em que foi inicialmente deferida, imune à absorção por reajustes futuros.
11.	Embora comprovado que a parcela está amparada em decisão transitado em julgado, anoto que isso não altera a apreciação do ato pela ilegalidade, uma vez que o STF deixou assente que a incorporação de quintos entre 8/4/1998 e 4/9/2001 é ilegal, admitindo apenas a referida modulação.
12.	Por fim, entendo que, a despeito da ilegalidade, deve-se, excepcionalmente, ordenar o registro dos atos ora em análise, conforme disposto no art. 7º da Resolução-TCU 353/2023:
Art. 7º Ao apreciar os atos sujeitos a registro, o Tribunal:
 (...) 
II - considerará ilegais e, excepcionalmente, ordenará o registro dos atos em que tenha sido identificada irregularidade insuscetível de correção pelo órgão ou entidade de origem, em face da existência de decisão judicial apta a sustentar, em caráter permanente, seus efeitos financeiros;
13. 	Ante o exposto, voto por que o Tribunal adote o Acórdão que ora submeto à deliberação deste Colegiado.
TCU, Sala das Sessões, em 30 de maio de 2023.
ANTONIO ANASTASIA 
Relator